【裁判字號】    95,上,610
【裁判日期】    951031
【裁判案由】    清償借款
【裁判全文】
臺灣高等法院民事判決                   95年度上字第610號
上  訴  人  丁○○
訴訟代理人  戊○○
            林辰彥律師
複代理人    施裕琛律師
            陳家慶律師
被上訴人    京城商業銀行股份有限公司高雄分公司
法定代理人  乙○○
訴訟代理人  丙○○
            甲○○
上列當事人間請求清償借款事件，上訴人對於中華民國95年6月
26日臺灣臺北地方法院95年度訴更一字第3號第一審判決提起上
訴，本院於95年10月24日言詞辯論終結，判決如下：
    主  文
上訴駁回。
第二審訴訟費用由上訴人負擔。
    事實及理由
甲、程序方面：
    被上訴人於95年3月24日由「台南區中小企業銀行股份有限
    公司高雄分公司」更名為「京城商業銀行股份有限公司高雄
    分公司」，其法定代理人於95年6月22日變更為乙○○，有
    股份有限公司變更登記表及分公司資料查詢附卷可稽（本院
    卷，37至42頁），被上訴人聲明承受訴訟，依法並無不合，
    應予准許。
乙、實體方面：
一、被上訴人起訴主張：上訴人前因資金需求，於94年3月13日
    與被上訴人銀行人員於高雄市某麥當勞洽談貸款事宜，雙方
    就相關借款條件已達成共識，上訴人除提供身分證、軍人身
    分證、汽車駕駛執照、學士學位證書及郵政存簿儲金簿等影
    本交付被上訴人銀行外，並當場簽立借款申請書、借據、授
    信增補契約書及授信約定書等並請求開立存款帳戶。嗣經被
    上訴人完成內部審核後，即於同年4月7日以電話與上訴人確
    認貸款金額為新台幣（下同）175萬元，並將該貸款撥入上
    訴人開立之活期儲蓄存款帳戶（帳號0000－000－000000）
    ，於代償上訴人於台新商業銀行股份有限公司（下稱台新銀
    行）之借款本息及扣除各項費用後，依上訴人之指示將其餘
    款項匯往上訴人於台東區中小企業銀行（下稱東企）鳳山分
    行帳號0000000000000之存款帳戶內，雙方間之借貸關係即
    有效成立，至於撥貸後之款項如何運用，概與本借貸契約無
    關。上開借貸契約，雙方約定自94 年4月7日起至101年4月7
    日止，依年金法於每月5日攤還本息。自借款日起1年內按年
    息4.8%固定計算利息，滿1年後按原告銀行公告之指數房貸
    利率加年息3.19%機動計算利息。借款人如未按期履行時，
    應即喪失期限利益，除應償還全部本金及約定利息外，並應
    加計自逾期日外，逾期6個月以內者應按約定利率10%，逾期
    超過6個月部分，應按約定利率20%加付違約金。詎上訴人自
    94 年7月5日起即未依約攤還本息，業已喪失期限利益，應
    即償還全部未還本金、利息（違約時之利率為固定利率4.8%
    ）及違約金；且經被上訴人銀行屢次催繳，惟均未見效果。
    爰依據消費借貸之法律關係，訴請上訴人給付1,732,430元
    及自94年6月5日起至清償日止按年息4.8%計算之利息，暨自
    94年7月6日起至清償日止，其逾期在六個月以內者，按上開
    利率10%，超過六個月部分按上開利率20%計算之違約金。並
    聲明：駁回上訴。
二、上訴人辯稱：其係服務於陸軍蘭陽地區指揮部擔任本部連中
    尉輔導長，94年3月中旬，因軍中同袍同步中尉排長即訴外
    人羅家瑋遊說參與環銀國際行銷有限公司（下稱環銀公司）
    之投資案，其一時不察，欲參與該項投資，但礙於本身資金
    不足，乃經由羅家瑋介紹，於94年3月13日至高雄與環銀公
    司一自稱麥克真實年籍姓名不詳之男子碰面，該男子表示投
    資資金可以以辦理貸款支應，嗣即帶上訴人至高雄市某麥當
    勞介紹上訴人與被上訴人行員許雯嵐、東企行員黃子倩等認
    識，渠等告知上訴人可藉辦理汽車貸款名義申貸，而由其等
    持所屬銀行空白借據、授信約定書等交上訴人先行簽寫姓名
    （但未用印，亦未授權刻印），惟表示能貸多少金額或其他
    後續手續則另候通知。嗣於94年4月7日，被上訴人行員雖曾
    電洽上訴人已核准貸款175萬元，並要求上訴人提供撥款帳
    號。惟上訴人於通話後復覺有異，因當初申貸名義既為汽車
    貸款，核貸金額不可能高達175萬元，且未再通知上訴人至
    銀行對保，故決定不予理會，並始終未傳真撥款戶頭帳號予
    被上訴人。直至同年5月下旬，上訴人輾轉得知此一投資案
    為一騙局，且竟遭利用為數筆貸款之人頭，背負高達含向被
    上訴人借款175萬元在內，共計300萬之債務。其與被上訴人
    間就消費借貸契約並未達成合意，且系爭175萬元之貸款，
    係撥入新開戶存款帳戶內，除預扣利息及相關手續外，其餘
    156萬6,524元分別於4月7日及翌日4月8日電匯至東企及台新
    銀行南京東路分行（分別為146萬元及10萬6,4 64元），但
    新開戶非上訴人所為，匯款申請書亦非上訴人所寫，且當時
    上訴人均在工作單位，並未外出。嗣146萬元又經東企匯至
    上訴人早已於91年即不使用之合作金庫北寧支庫帳戶，繼於
    4 月12日提領，其取款非上訴人之筆跡，印章亦非上訴人所
    有，絕非上訴人匯款及領取，故被上訴人既未將貸出之款項
    交付上訴人支配，難認為兩造已有效成立消費借貸，其請求
    上訴人清償借款不應准許等語。並聲明：(一)原判決廢棄。(二)
    駁回被上訴人在第一審之訴及其假執行之聲請。
三、經查上訴人於94年3月13日與訴外人即被上訴人銀行人員許
    雯嵐於高雄市某麥當勞洽談貸款事宜，上訴人除提供身分證
    、軍人身分證、汽車駕駛執照、學士學位證書及郵政存簿儲
    金簿等文件影本交付被上訴人外，並當場簽立借款申請書、
    借據、授信增補契約書及授信約定書。被上訴人於同年4 月
    7日以電話與上訴人確認貸款金額為175萬元，並將該貸款撥
    入上訴人開立之活期儲蓄存款帳戶（帳號0000－000－00000
    0），於代償上訴人於台新銀行之借款本息及扣除各項費用
    後，將餘款1,566,524元匯往上訴人於台東區中小企業銀行
    鳳山分行帳號0000000 000000之存款帳戶內，該筆款項復於
    4月7日及翌日4月8日電匯至東企及台新銀行南京東路分行（
    分別為146萬元及10萬6,464元）等事實，業據被上訴人提出
    貸款申請書、上訴人身分證、軍人身分證、汽車駕駛執照、
    學士學位證書及郵政存簿儲金簿及電話錄音譯文在卷可稽（
    原審卷，29至32頁、24頁），且為兩造所不爭執，堪信為真
    實。
四、被上訴人主張上訴人應依據消費借貸契約負擔返還借款之責
    ，為上訴人所否認，並以前揭情詞置辯，經查：
  (一)上訴人因資金需求於94年3月13日與訴外人即被上訴人員工
    許雯嵐於高雄市某麥當勞洽談貸款事宜，並由上訴人提供身
    分證、軍人身分證、汽車駕駛執照、學士學位證書及郵政存
    簿儲金簿等供被上訴人作徵信及審查授信額度等文件，交付
    予被上訴人外，並當場簽立借款申請書、借據、授信增補契
    約書及授信約定書等貸款文件等事實，為兩造所不爭。上訴
    人辯稱：簽具前開文件時，被上訴人表示能貸得多少金額及
    其他後續手續，另等候溝通，但上訴人並未獲得任何聯繫，
    故顯見兩造間關於借貸契約並未達成合致等語。惟上訴人於
    陸軍蘭陽地區指揮部案件調查報告書中（下稱調查報告書）
    自承：當初貸款時是由一位名叫「麥克」的負責人陪同，當
    初說能辦多少時會再跟上訴人說，之後貸款陸續核准，「麥
    克」有說錢先進公司可以算錢等語（見原審卷，50頁）。被
    上訴人於94年4月7日撥款予上訴人前，曾以電話向上訴人確
    認，除明確告知核撥金額為175萬元，並詢問上訴人關於金
    額有無問題，經上訴人確認沒有問題後，再次重複確定撥款
    金額為175萬元之事實，有電話譯文在卷可稽（原審卷，24
    頁），上訴人承認該電話譯文真正，其雖辯稱：被上訴人可
    能採用部分擷取錄音帶譯文之方式，惟經原法院當庭播放被
    上訴人所提供錄音帶勘驗結果，被上訴人行員與上訴人間之
    對話確實如被上訴人所提出之譯文所示，文字並無增刪之情
    事（原審卷，40頁）。上訴人既已申請貸款，被上訴人審核
    後，已同意貸款額度為175萬，並告知上訴人核撥金額為175
    萬元，並經上訴人確認，應認兩造間已達成175萬元借貸之
    合意。
  (二)上訴人辯稱：上開被上訴人銀行帳戶係被上訴人行員許雯嵐
    盜刻上訴人印章所開設，上開鳳山分行之帳號係被上訴人行
    員黃子倩盜刻上訴人之印章所開設，上訴人所為上開撥款、
    代償借款等行為均未經上訴人同意，該款匯至合作金庫北寧
    支庫0000000000000存款帳戶，遭他人領取，故上訴人並未
    收受被上訴人交付之借款等語。惟查：
    1.被上訴人與上訴人確認貸款金額為175萬元，並將該貸款
      撥入上訴人於被上訴人銀行所開設之活期儲蓄存款帳戶（
      帳號0000－000－000000），代償上訴人於台新銀行之借
      款本息及扣除各項費用後，再將餘款156萬6,524元匯入上
      訴人於東企鳳山分行（下稱鳳山分行）帳號000000000000
      0之存款帳戶內等事實，為上訴人所不爭執。
    2.上訴人雖稱：上開被上訴人銀行帳戶係被上訴人行員許雯
      嵐盜刻上訴人印章所開設，被上訴人寄送該開戶存摺之址
      非並為上訴人開戶時所留之通訊地址等語。惟上訴人於上
      開錄音帶中，已同意將其於被上訴人銀行之開戶存簿寄至
      「高雄市三民區○○○路147號6樓之2」（原審卷，24頁
      ），則上訴人顯然已經知悉且同意於被上訴人銀行開戶並
      領取存簿之事實，其稱：上開被上訴人銀行帳戶係被上訴
      人行員許雯嵐盜刻上訴人印章所開設云云，並無可採。被
      上訴人確實將上訴人開戶後之存簿寄送至「高雄市○○○
      路147號6樓之2」，有被上訴人所提出中華郵政交寄大宗
      限時掛號函件存根附卷可參（原審卷，87頁）。上訴人於
      貸款專用申請書中所留之戶籍地址、通訊地址、郵政信箱
      雖非為前開地址，但上訴人既於撥款前告知被上訴人將系
      爭存簿寄至上開非貸款專用申請書上所留之地址，被上訴
      人依上訴人之指示將該存簿寄送至該址，應認該存簿已置
      於上訴人可得支配之處，被上訴人既將貸款撥入上訴人之
      上開帳戶內，故上訴人不得以其未收到存摺為由，主張其
      未收受上開借款。
    3.上訴人又辯稱：上開鳳山分行之帳號係被上訴人行員黃子
      倩盜刻上訴人之印章所開設，上訴人撥款入上開帳戶及代
      償上訴人之台新銀行借款等行為，均未經被上訴人同意等
      語。惟被上訴人欲撥款前，曾向上訴人詢問應撥款入戶之
      帳號，因上訴人並無撥款指定戶頭，所以上訴人明確向被
      上訴人表明其不願將175萬元貸款匯入其郵局帳戶內，要
      再與被上訴人聯絡並告知撥入何帳戶，雙方並說好撥款帳
      戶為上訴人傳真之存簿封面帳戶，且應先償還上訴人之台
      新銀行借款本息等情，有錄音帶譯文可証（原審卷，24頁
      ）。故上訴人辯稱：其不知有撥款之事，且未同意以借款
      償還其台新銀行借款本息云云，並無可採。被上訴人確實
      有收到上訴人傳真其於東企鳳山分行所開立上開帳戶之存
      摺封面乙節，有被上訴人傳真影本在卷可稽（原審卷，51
      頁）。雖該傳真函上記載之日期為94年4月6日，早於兩造
      於同年月7日之撥款日期，但該傳真文件上加註「TO黃小
      姐，丁○○的撥款帳戶東企鳳山分行」等語，明確指示以
      該帳戶為取得款項後之撥入款項帳戶。被上訴人之傳真機
      時間上設定上本有錯誤時，即有可能出現實際傳真日期與
      傳真文件顯示不符之情事，不得因該傳真文件所出現之日
      期早於被上訴人撥款前，而認定該撥款之指示非上訴人所
      為。上訴人雖辯稱：被上訴人告知金額為175萬元，上訴
      人只要貸60萬元，因金額有問題，所以嗣後對被上訴人未
      傳真、未告知、沒有置理等語（本院卷，84頁），惟上訴
      人於上開錄音帶中已同意撥款175萬元，其辯稱只要貸60
      萬元云云，並無可採，且兩造既已說好貸款金額及撥款至
      傳真帳戶內，上訴人稱其嗣後對被上訴人未再傳真、未再
      告知、不予置理云云，顯與常情有違，亦無足採，應認被
      上訴人主張其有收到上訴人傳真之上開鳳山分行帳戶存摺
      封面並據以撥款等語，為可採信。因此，上訴人辯稱：上
      開鳳山分行之帳號係被上訴人行員黃子倩盜刻上訴人之印
      章所開設，上訴人撥款入上開帳戶及代償上訴人之台新銀
      行借款等行為，均未經被上訴人同意云云，均無可採。
    4.上訴人自承上開合作金庫北寧支庫之帳戶均為上訴人自行
      開立（原審卷，45頁；本院卷，84頁），則被上訴人將系
      爭貸款撥入上訴人於被上訴人銀行之開戶帳戶後，經被上
      訴人同意代償上訴人於台新銀行之借款本息及扣除各項費
      用後，再將餘款匯入上訴人傳真之上開鳳山分行帳戶內，
      嗣後再轉入上訴人之上開合作金庫北寧支庫之帳戶內，應
      認上訴人已收受系爭175萬元貸款。上訴人自承其將該合
      庫之存摺及印章交給訴外人李東霖（本院卷，85頁），縱
      使上訴人主張該貸款遭他人領取等語屬實，亦不影響上訴
      人已收受上開借款之法律效果。
  (三)上訴人再辯稱：其係受自稱「麥克」之男子與被上訴人行員
    許雯嵐、東企行員黃子倩、中國信託商業銀行股份有限公司
    洪姓行員等組成之詐騙集團掛勾，淪為詐騙集團之受害者等
    語。然上訴人對於被上訴人行員許雯嵐為詐騙集團之成員之
    事實，並未舉證證明之。縱認上訴人主張：其原本向被上訴
    人借款而作投資之用，雖事後發現所貸得之款項並非供作投
    資之用等語為真實，亦應認上訴人係遭被上訴人以外之第三
    人所詐欺，上訴人既未能舉證證明被上訴人明知詐欺之事實
    而成立消費借貸契約，亦未向被上訴人為撤銷借款之意思表
    示，其不能以受詐騙集團詐騙為由，拒絕償還本件借款。
五、被上訴人主張：上訴人尚欠借款1,732,430元及自94年6月5
    日起至清償日止按年息4.8%計算之利息，暨自94年7月6日起
    至清償日止，其逾期在六個月以內者按上開利率10%、超過
    六個月部分按上開利率20%計算之違約金等語，上訴人對此
    借款本息、違約金金額並未加以爭執，則上訴人依據消費借
    貸之法律關係訴請上訴人給付上開借款本息及違約金，即屬
    應予准許。
六、從而被上訴人依據消費借貸契約，請求上訴人給付1,732,
    430元及自94年6月5日起至清償日止按年息4.8%計算之利息
    ，暨自94年7月6日起至清償日止，其逾期在六個月以內者按
    上開利率10%、超過六個月部分按上開利率20%計算之違約金
    ，為有理由，應予准許。是則原審判命上訴人如數給付，於
    法並無不合。上訴意旨指摘原判決不當，求予廢棄改判，為
    無理由，應予駁回。
七、本件事證已臻明確，兩造其餘主張與舉證，無一一論列之必
    要，併此敘明。
丙、據上論結，本件上訴為無理由，依民事訴訟法第449條第1項
    、第78條，判決如主文。
中    華    民    國    95    年    10    月    31    日
                    民事第五庭
                        審判長法  官  林丁寶
                              法  官  陳博享
                              法  官  高鳳仙
正本係照原本作成。
如不服本判決，應於收受送達後20日內向本院提出上訴書狀，其
未表明上訴理由者，應於提出上訴後20日內向本院補提理由書狀
（均須按他造當事人之人數附繕本）上訴時應提出委任律師或具
有律師資格之人之委任狀；委任有律師資格者，另應附具律師資
格證書及釋明委任人與受任人有民事訴訟法第466條之1第1項但
書或第2項（詳附註）所定關係之釋明文書影本。
中    華    民    國    95    年    11    月    2     日
                              書記官  黃慶霽
附註：
民事訴訟法第466條之1（第1項、第2項）：
對於第二審判決上訴，上訴人應委任律師為訴訟代理人。但上訴
人或其他法定代理人具有律師資格者，不在此限。
上訴人之配偶、三親等內之血親、二親等內之姻親，或上訴人為
法人、中央或地方機關時，其所屬專任人員具有律師資格並經法
院認為適當者，亦得為第三審訴訟代理人。


司法院資訊處製作；財團法人民間司法改革基金會備份。
